【裁判字號】    99,訴,2201
【裁判日期】    990910
【裁判案由】    清償債務
【裁判全文】
臺灣臺北地方法院民事判決              99年度訴字第2201號
原      告  乙○○
訴訟代理人  甲○○
被      告  丙○○
訴訟代理人  陳明宗律師
上列當事人間清償債務事件，本院於九十九年八月十七日言詞辯
論終結，判決如下：
    主  文
原告之訴駁回。
訴訟費用由原告負擔。
    事實及理由
一、原告起訴主張：
  (一)被告於民國92年12月17日向原告借款新台幣（下同）100萬
    元，購買門牌號碼臺北市○○區○○路42巷5之5號1樓之房
    屋（下稱系爭房屋），原告以跨行匯款交付借款，嗣後以電
    話及書面函催被告限期清償，均未獲被告置理，為此，爰依
    據消費借貸及不當得利之法律關係，聲明請求被告應給付原
    告100萬元及自99年3月17日起至清償日止，按年息5%計算之
    利息。
  (二)對被告抗辯之陳述：87年7月前，兩造並不相識，所謂商議
    結婚基金乙事，顯與常情不符。兩造於92年7、8月間商議結
    婚，於92年10月11日訂婚，在此之前，原告未曾同意與被告
    結婚。被告為家中獨子且為唯一經濟來源，有年邁雙親及妹
    妹要扶養，怎可能將收入全數交給原告存入原告帳戶？原告
    於婚後有工作時，仍負擔自身全部支出，被告失業期間房屋
    貸款亦由原告支付，被告保險費、母親的年節禮金、出國旅
    遊費均由原告支付，被告進入現任職公司後，甚而要求原告
    每月應支付一半房屋貸款，被告沉迷電動，多次以其名下房
    產向銀行貸款，與被告母親生活做事方式不同，則招其母親
    辱罵，兩造生活已生破綻，99年1月7日被告主動提出離婚，
    要求對原告收取婚後6年之房租、水電費等，還曾確認前述
    100萬元款項之用途，被告表示該還的一定會還。
二、被告則抗辯：否認兩造有借貸關係。兩造於婚前共同商議將
    被告收入交由原告管理，作為結婚基金及婚後生活使用，是
    以自87年7月起，被告約每月5日發薪，遂將所得全數交予原
    告存入原告國泰世華商業銀行帳戶，觀諸原告雖年收入41萬
    元，但每月薪資入帳後，即多次提領小額款項作為日常生活
    所需，所餘存款不多。且原告將國泰世華商業銀行帳戶款項
    領出，卻偶有3至5萬元之款項存入郵局帳戶，原告並無其他
    工作收入，僅有薪資收入，何以有除收入外之存款？92年兩
    造為結婚，而於92年6、7月買受現住系爭房屋，於92年12月
    13日結婚，婚後原告依兩造婚前協議，將被告婚前存款提出
    作為共同生活基金，而於同年月17日匯款100萬元與被告，
    故兩造並無消費借貸關係存在。並聲明：原告之訴駁回。
三、兩造不爭執之事項：
    原告曾於92年12月17日匯款100萬元予被告。
四、得心證之理由：
  (一)按「當事人主張有利於己之事實者，就其事實有舉證之責任
    」，民事訴訟法第277條前段定有明文。次按「民事訴訟如
    係由原告主張權利者，應先由原告負舉證之責，若原告先不
    能舉證，以證實自己主張之事實為真實，則被告就其抗辯事
    實即令不能舉證，或其所舉證據尚有疵累，亦應駁回原告之
    請求」，最高法院17年上字第917號著有判例可資參照。查
    原告主張被告於92年12月17日向其借款100萬元購買系爭房
    屋，其並已匯款乙節，固據提出郵政跨行匯款申請書在卷可
    稽（支付命令卷附證物1），惟兩造於92年12月13日公證結
    婚，此有結婚公證書附卷可憑（訴字卷第22頁），是上開郵
    政跨行匯款申請書至多僅能證明原告確有於92年12月17日匯
    款100萬元予被告之事實，但夫妻因共同生活，其匯款原因
    事出多端，尚不足證明確係基於消費借貸契約之合意而為；
    原告雖又提出個人存摺影本，欲證明匯給被告之100萬元為
    其個人存款，並非被告所言有由其交付原告攢存者，惟縱認
    該100萬元全為原告個人存款，亦無從推認兩造間曾有成立
    消費借貸契約之合意存在。從而，縱被告不能舉證證明其婚
    前確曾將收入轉交原告收存，惟原告亦未能證明其係基於消
    費借貸之合意而匯款100萬元予被告，揆諸首揭法條及判例
    意旨，其依消費借貸關係請求被告返還借款100萬元，尚嫌
    無據。
  (二)次按「無法律上之原因而受利益，致他人受損害者，應返還
    其利益。雖有法律上之原因，而其後已不存在者，亦同」，
    民法第179條固定有明文，惟揆諸此一法文內容，可知不當
    得利請求權之成立自應以受益者之受利益為無法律上之原因
    為前提。查原告僅證明其確曾匯款100萬元予被告，已如前
    述，惟就被告係無法律上之原因受領該100萬元之不當得利
    構成要件，則未舉證以實其說，況實際上若無法律上之原因
    ，原告何以匯款100萬元予被告？從而，原告依不當得利之
    法律關係，請求被告給付100萬元，亦屬無由。
  (三)綜上所述，原告依消費借貸或不當得利之法律關係，請求被
    告給付如其聲明所示，為無理由，應予駁回。至原告聲請向
    國稅局調閱被告90至95年間申報個人綜合所得稅資料、被告
    全戶戶籍謄本，證明被告資力如何取得購置系爭房屋之頭期
    款，及申請調閱被告名下帳戶資料，證明被告確實以原告匯
    付之100萬元清償房屋貸款部分，因被告並不爭執曾以原告
    匯付之100萬元清償房屋貸款，且與消費借貸關係及不當得
    利構成要件等待證事實無涉，核無調查之必要；又兩造其餘
    之攻擊防禦方法及證據資料，經本院斟酌後，認為均不足以
    影響本判決之結果，自無一一詳予論述之必要，附此敘明。
五、訴訟費用之負擔：民事訴訟法第78條。
中    華    民    國    99    年    9     月    10    日
                  民事第五庭    法  官  歐陽漢菁
以上正本係照原本作成
如對本判決上訴，須於判決送達後20日內向本院提出上訴狀。如
委任律師提起上訴者，應一併繳納上訴審裁判費。
中    華    民    國    99    年    9     月    10    日
                                書記官  吳貞瑩

司法院資訊處製作；財團法人民間司法改革基金會備份。
